臺灣屏東地方法院刑事判決　　　　　　　 96年度交易字第8號
公　訴　人　臺灣屏東地方法院檢察署檢察官
被　　　告　戊○○
選任辯護人　陳世明律師
上列被告因過失傷害案件，經檢察官提起公訴（94年度偵字第59
94號），本院判決如下：
    主  文
戊○○因過失傷害人致重傷，處有期徒刑壹年；減為有期徒刑陸
月，如易科罰金，以銀元佰元即新臺幣玖佰元折算壹日。
    事  實
一、戊○○於民國94年6 月20日下午5 時20分許，駕駛車牌號碼
    9S-6428 號自用小客車，搭載其妻甲○○，由南往北沿屏東
    縣麟洛鄉○○路行經該路門牌號碼160 號附近彎道路段時，
    原應注意行車速度，應依速限標誌或標線之規定；汽車在未
    劃設慢車道之雙向二車道行駛時，在劃有分向限制線之路段
    ，不得駛入來車之車道內，而依當時為夏季傍晚，有暮光光
    源，現場為柏油鋪設之鄉道路段○路面無缺陷、無施工、無
    障礙，亦無其他不能注意之情事，詎戊○○仍疏於注意，未
    遵循該路段40公里之速限，而以時速約5 、60公里之車速超
    速行駛，於通過上開就其行駛方向為右彎之彎道時，猶未減
    速慢行，致因離心力過大而超越中央分向線並侵入對向車道
    ，適有丙○○駕駛車牌號碼3522-JM 號自用小貨車由北往南
    沿該路南向車道駛來，見狀已閃避不及而遭迎面撞及，造成
    兩車車頭全毀，林江煌受有右股骨骨折、右脛腓骨骨折、左
    脛腓骨骨折、右第四、五蹠骨骨折、左第一至四蹠骨骨折、
    雙下肢神經損傷，致右髖膝踝足關節左膝踝足關節完全喪失
    機能，嗣經判定為兩下肢均喪失機能之重傷害；戊○○同車
    搭載其妻甲○○則受有頭部外傷併腦震盪、臉部多處擦傷、
    骨盆、腰椎挫傷、左臏骨骨折、有腓骨骨折、左手擦傷等傷
    害（此部分未據告訴）。
二、案經丙○○訴由屏東縣警察局屏東分局報告臺灣屏東地方法
    院檢察署檢察官偵查起訴。
    理  由
一、證據審查部分
  (一)按被告以外之人於審判外之言詞或書面陳述，除法律有規定
    者外，不得作為證據，刑事訴訟法第159 條第1 項定有明文
    。本件公訴意旨提出證人丙○○、庚○○、丁○○於警詢中
    所為之陳述，經被告戊○○於本院審理時明示拒絕納為證據
    ，復查無其他可為相反認定之依據，應認為無證據能力。
  (二)卷附證人鍾文清、乙○○、己○○、辛○○於偵查中經依法
    具結後向檢察官所為之陳述，依現有卷證既不能認為有何不
    可信之情況，依刑事訴訟法第159 條之1 第2 項規定，應認
    為有證據能力。
  (三)又卷附道路交通事故現場圖、道路交通事故調查報告表為警
    員接獲報案抵達現場並依法執行勘察等職務而製作，以記錄
    現場實見情形之紀錄文書，依現有卷證尚無可認有何虛偽不
    實或其他顯不可信之情況存在（現場圖漏未標繪現場略自彎
    道西南方位會入而與本件事故發生因果無涉之小巷坐落情形
    ，已經原製作警員另製圖補正附卷如本院卷第49頁），依刑
    事訴訟法第159 條之4 第1 款規定，應認有證據能力。
  (四)卷附長庚紀念醫院、高雄醫學大學附設中和紀念醫院診斷證
    明書、勞工保險局核定通知書、殘障手冊，除據被告戊○○
    於本院審理時明示不爭執其證據能力外，茲依其性質乃執行
    醫療業務之人於執行業務時所製作之證明文書，依現有卷證
    無證據可認有何詐偽、虛飾情事，無刑事訴訟法第159 條之
    4 第2 款所指顯有不可信之特別情況，應認有證據能力。又
    卷附現場暨車損照片係以機械方式留存之影像，非經人之觀
    察、記憶輾轉呈現所得，非具供述證據之性質，無「傳聞證
    據排除法則」之適用，復無證據可認有何偽造、變造或違法
    取得情事，並與公訴意旨指述之事實有關聯性，應認有證據
    能力。
  (五)次按鑑定人由審判長、受命法官或檢察官就下列之人選任1
    人或數人充之：1.就鑑定事項有特別知識經驗者。2.經政府
    機關委任有鑑定職務者；鑑定之經過及其結果，應命鑑定人
    以言詞或書面報告；法院或檢察官得囑託醫院、學校或其他
    相當之機關、團體為鑑定，或審查他人之鑑定，並準用第20
    3 條至第206 條之1 規定，刑事訴訟法第198 條、第206 條
    第1 項、第208 條第1 項分別定有明文。
  (六)卷附國立交通大學行車事故鑑定意見書、國立交通大學函（
    補充上開鑑定意見）乃檢察官選任具專業知識經驗之人所為
    鑑定意見，除據被告戊○○於本院審理時不爭執其證據能力
    ，依現有卷證復不能證明有何顯不可信之情形，應認為有證
    據能力。
二、前揭時地被告戊○○駕駛自用小客車搭載甲○○行經上開現
    場時，甫過彎道即與告訴人丙○○所駕自用小貨車發生對撞
    ，造成丙○○受有前開傷害之事實，除據戊○○於本院審理
    時自承不諱，並經證人丙○○、證人即承辦警員曾俊銓（原
    名曾廣金）、鍾文清、現場路人庚○○、丁○○、被告之妻
    甲○○、參與救難之警消人員乙○○、己○○、辛○○於本
    院審理時到庭具結並接受交互詰問而陳述綦詳，復有道路交
    通現場圖、道路交通事故調查報告(一)、(二)表、現場照片11幀
    （警卷第33頁至第38頁）、長庚紀念醫院診斷證明書、高雄
    醫學大學附設中和紀念醫院診斷證明書、勞工保險局核定通
    知書、殘障手冊在卷可稽。訊據被告戊○○雖矢口否認於前
    揭時地駕車過彎時，有車速過快並跨越中央分向線而侵入對
    向車道情事，並以：事故係因告訴人高速駕車駛入伊行駛車
    道致伊反應不及所致，事發當時現場路面並無卷附現場圖所
    繪於中央分向線附近之剎車痕兩道，該跡證乃承辦警員嗣伊
    在警製現場草圖上完成簽名後始自行添加，交通大學鑑定報
    告本於該錯誤跡證所為，結論與事實不符云云置辯，並聲請
    傳喚證人鍾文清、乙○○、己○○、辛○○、甲○○到庭為
    證，復以卷附證人即另一承辦警員鍾文清所製，標繪上開兩
    車略以車頭對向相連且均完全停置在現場北向即被告當時行
    駛車道範圍內之現場圖為其論據。惟查：
  (一)本件事故係因被告戊○○駕車行經現場彎道時，因車速過快
    致離心力過大而侵入對向車道所致，業據1.證人庚○○於本
    院審理時結證稱：伊是在附近散步，行經現場彎道旁所設反
    光鏡附近（即彎道外圍南向車道旁）時，聽到有一部車自伊
    後方駛來，速度很快，聲音很大，因轉不過來，控制不住而
    跑到對方（南向）車道，伊就看到白色（自小貨）車為了要
    閃躲該輛藍色車子，稍微轉到內線的地方，結果就兩車相撞
    ；伊有在傍晚散步的習慣，現場是伊平常活動的地方，常常
    經過那邊；伊當時看到現場遺留的剎車痕在中央分向線附近
    ；被告是在稍微偏回他的車道時發生碰撞等語（本院卷第11
    6 頁反面至第119 頁）；2.證人丁○○於本院審理時結證稱
    ：伊當時外出買飯剛好看到，當時藍色車子轉彎速度過快，
    因此轉彎不及，越線到對方（南向）車道而與白色車子相撞
    ；當時白色車子開不快，因為附近有人在買便當；現場伊有
    看到剎車痕，正確說法是輪胎被硬推行形成的；當時藍色車
    子速度很快，車聲很大，伊去買便當剛出來就看到，不需要
    轉頭（本院卷第119 頁反面至第121 頁反面），核與證人即
    告訴人丙○○於本院審理時具結後所為證述之情結相符，並
    與卷附道路交通事故現場圖所示事發現場在兩車最後停置位
    置以南，即靠近被告戊○○駛來方向約4 、5 公尺前，在中
    央分向線兩旁出現略呈平行之不同兩車輪胎磨地痕，及形成
    在中央分向線旁約0.4 公尺長之刮地痕相互呼應。又上開現
    場行車速限為時速40公里，有道路交通事故調查報告表在卷
    可參，惟被告戊○○當時車速之快，除造成巨大聲響而引起
    步行經過現場之證人注意已如前述外，縱被告之妻即證人甲○○於本院審理時，亦自承被告戊○○當時車速為50至60公
    里（本院卷第124 頁），顯已超速。
  (二)被告戊○○雖辯稱其當時車速不快，亦未超越中心線，並指
    稱上開地面輪胎痕為虛構云云，然道路交通事故現場圖之性
    質，乃警員按實際存在之跡證予以標繪記錄之圖說，其現場
    客觀存在之狀態，原不因其是否已經製作者繪入，或其繪入
    之時間而受影響，本件姑不論於事故甫發生時，現場地面如
    上開圖示位置，確存有明顯輪胎磨地痕等跡證，除據證人即
    路人庚○○、丁○○在本院審理時結證如上，該痕跡並為卷
    附稍後於天色轉暗所拍攝之現場照片所明顯呈現（警卷第38
    頁下方照片）者外，其經製作標繪於卷附現場草圖（偵卷第
    23頁反面）之過程，係承辦警員將各項標示測繪完成後，始
    持由兩造確認而簽名等情，亦據證人即製作該現場圖之警員
    曾俊銓於本院審理時結證在卷（本院卷第116 頁），衡情，
    以本件事故發生乃上開兩車強力迎面衝撞所致，力道之大，
    速度之快，並造成兩車車頭均嚴重扭曲全毀，其相互推擠間
    因輪胎前進受阻打轉及車體配件著地而在路面形成明顯痕跡
    者，原屬常理，證人即承辦警員曾俊銓、路人庚○○、丁○○與被告戊○○既不相識，遑論讎隙，猶無串通謬指而陷害
    被告之理，又依常情，以前開事故發生衝撞力道之猛，所形
    成之新生胎痕等跡證除輪廓、色澤尚未經自然消磨，跡狀顯
    明，其甫因強力磨擦所生高熱及氣味等現象，對於人體感官
    之刺激亦迥異於一般路面舊有痕跡，凡此既能為證人即路人
    庚○○、丁○○注意所及，自非已有相當處理交通事故之承
    辦警員所不能分辨者，是上開現場圖所繪輪胎磨地痕及刮地
    痕等，確為本件事故所形成，堪信為真。茲以上開兩車均為
    小型車輛，質量相去未遠，乃其發生碰撞後，告訴人丙○○
    所駕自用小貨車竟如此不堪，而遭向後即其原駛來方向推擠
    至距兩車輪胎同時打轉磨地位置約10公尺處，是依其胎痕分
    布及兩車最後停止位置，足徵被告戊○○當時行車速度之快
    ，並於過彎時跨越中央分向線至少1.2 公尺（即上開圖示其
    座車輪胎磨地痕所在位置），僅因發現危險瞬間猛然嚐試轉
    回原行駛之北向車道，仍撞及試圖轉向閃避之告訴人座車，
    並順勢將其推擠帶動至北向車道之兩車最後停止位置，堪予
    認定，卷附國立交通大學95年10月17日交大管運字第095001
    2739號函附行車事故鑑定意見書（偵卷第38頁以下）、96年
    7 月30日交大管運字第0960011401號函（本院卷第67頁）同
    此意旨，殊堪贊同。
  (三)此外，被告戊○○雖以上開偵查卷附，由警員鍾文清製作，
    呈現上開兩車略以車頭對向相連，均完全停置在現場北向即
    被告當時行駛車道範圍內，而與卷附道路交通事故現場圖（
    警卷第23頁）所示情形不符之另一現場圖（偵卷第13頁）為
    據，指稱卷附道路交通事故現場圖、現場照片所示被告戊○○座車於事發後以其原行駛車道走向向外側偏轉約45度角之
    方式停置在該車道外側之情形，係遭救難人員移動現場所致
    ，然此除經證人鍾文清於本院審理時到庭證稱其並非本件負
    責採證之承辦人員，上開現場圖係因偵查中經檢察官諭令補
    正，乃憑印象所繪等語，其精確性原已可議外，本件事發後
    ，救援人員除針對尚夾在自用小貨車駕駛座之告訴人丙○○
    進行處理，全未動到被告所駕藍色自用小客車，對於自用小
    貨車部分，亦僅稍微拉開方向機柱以拉出受困之告訴人丙○○，至於車身部分不僅因輪胎已經變形，原已動彈不易，施
    作時為防止破壞現場，猶經安排數人負責固定車身，故其停
    置位置幾無偏移等情，亦據證人即當時負責救援之警消人員
    乙○○、辛○○於本院審理時證述綦詳，是被告戊○○此部
    分所辯，尚不影響上開事實之認定。另就被告戊○○聲請傳
    喚證人即立法委員鄭朝明辦公室助理邱仁光到庭作證，以證
    明警員曾俊銓曾另在其他場合表示上開現場草圖上輪胎痕係
    被告戊○○簽名後所加，茲以前開現場確有卷附現場圖所示
    輪胎磨地痕等跡證，既如前述，縱此主張之待證事項屬實，
    要不影響該客觀事實之存在，無礙上開事實之認定，爰無再
    予傳喚調查之必要，附此敘明。
  (四)按行車速度，依速限標誌或標線之規定；汽車在未劃設慢車
    道之雙向二車道行駛時，在劃有分向限制線之路段，不得駛
    入來車之車道內，道路交通安全規則第93條第1 項、第97條
    第1 項第2 款分別定有明文，此被告戊○○身為汽車駕駛人
    於前揭時地駕駛自用小客車行經上開現場時所知悉並應注意
    者，而依當時為夏季傍晚，有暮光光源，現場為柏油鋪設之
    鄉道路段○路面無缺陷、無施工、無障礙，亦無其他不能注
    意之情事，乃被告戊○○竟疏於注意，於通過上開彎道時，
    不僅未減速慢行，猶超越該處時速40公里之速限，以時速約
    50、60公里之車速過彎，終因車速過快致離心力過大，形成
    轉向不足，超越中央分向線而侵入對向車道，乃與告訴人丙○○所駕自用小貨車發生對撞而肇事，其駕駛作為，自有過
    失。又告訴人丙○○係因本件事故而受有右股骨骨折、右脛
    腓骨骨折、左脛腓骨骨折、右第四、五蹠骨骨折、左第一至
    四蹠骨骨折、雙下肢神經損傷，致右髖膝踝足關節左膝踝足
    關節完全喪失機能，嗣經判定為兩下肢均喪失機能之第二度
    肢障而核發重度肢障之殘障手冊，有長庚紀念醫院、高雄醫
    學大學附設中和紀念醫院診斷證明書、勞工保險局95年7 月
    14日第000000000000號核定通知書、勞工保險局96年11月2
    日保給殘字第09610270020 號函、殘障手冊在卷可按，是被
    告戊○○前開過失行為與告訴人受傷害之結果間，顯有相當
    因果關係，堪予認定。本件被告犯罪事證已臻明確，應依法
    論科。
三、按刑法第10條第4 項關於重傷害定義之規定，於94年2 月2
    日經修正公布，並於95年7 月1 日即本件被告犯罪行為後生
    效實施，修正後將原第4 項第4 款所規定「毀敗一肢以上之
    機能。」修正為「毀敗或嚴重減損一肢以上之機能。」即擴
    大其構成重傷害之認定標準。本件告訴人丙○○因前揭事故
    所受傷害，經鑑定其右髖膝踝足關節左膝踝足關節完全喪失
    機能，已經判定為兩下肢均喪失機能之第二度（重度）肢障
    ，已如前述，顯均達到毀敗之程度，不論依修正前後之規定
    ，均屬重傷害之結果，依刑法第2 條第1 項規定，本件既發
    生於修正新規定生效施行前，應適用舊法即修正前刑法第10
    條第4 項第4 款之規定。核被告戊○○所為，係犯刑法第28
    4 條第1 項後段過失傷害致重傷罪。公訴意旨原以被告所犯
    為同條第1 項前段過失傷害罪起訴，嗣已經公訴檢察官於96
    年11月12日本院審理時當庭變更，無庸再依刑事訴訟法第30
    0 條變更起訴法條，附此敘明。被告所犯上開罪之法定刑關
    於罰金規定，依94年2 月2 日修正公布，並於被告行為後自
    95年7 月1 日起施行之刑法第33條第5 款規定：「罰金：新
    臺幣1,000 元以上，以百元計算之。」較諸修正前刑法第33
    條第5 款為「罰金：1 元以上。」之規定，並未較有利於被
    告，依刑法第2 條第1 項前段規定，就法定刑關於罰金部分
    之適用，應依行為時之法律即修正前刑法第33條第5 款之規
    定。又被告戊○○犯罪後，於警員到場處理前已陪同其妻甲○○經救護車送往醫院，其經承辦警員查悉下落而轉往醫院
    尋訪並製作筆錄前，均未曾向有偵查犯罪職務之公務員自承
    肇事，業據其供述在卷，尚無自首規定之適用，併此敘明。
四、爰審酌被告戊○○之年齡、品行、智識能力、犯罪情狀、過
    失情節、所致被害人受傷害之程度等，其為70年8 月28日出
    生、受有高中畢業教育程度、業工之人，有警詢年籍資料在
    卷可參，前揭犯罪時年23歲，前無因犯罪經法院判刑確定之
    紀錄，素行尚可，本件於鄉道路段超速行駛，致於過彎時越
    線並反應不及而肇事之情節，除造成年僅25歲，正開始人生
    精華時期之告訴人丙○○受有上開程度傷害，並致其自己妻
    子甲○○亦受傷不輕，又其犯罪後幾經勸諭，不僅未與告訴
    人達成和解以填補損害，虛耗司法資源，依現有卷證復無事
    證可認其有何悔悟意思之犯後態度等一切情狀，量處如主文
    所示之刑。
五、本件被告犯罪時間在96年4 月24日以前，所犯為刑法第284
    條第1 項後段之過失致重傷罪，合於減刑條件，爰依中華民
    國96年罪犯減刑條例第2 條第1 項第3 款、第9 條之規定，
    減其刑期2 分之1 ，又按行為後法律有變更者，適用行為時
    之法律，但行為後之法律有利於行為人者，適用最有利於行
    為人之法律，刑法第2 條第1 項定有明文。94年2 月2 日修
    正公布之刑法第41條，於本件被告犯罪後，業於95年7 月1
    日生效施行，關於易科罰金之折算標準，原規定以銀元1元
    以上3 元以下折算1 日，修正後規定則以新臺幣1 千元、2
    千元、3 千元折算1 日，是依前開說明，並應適用被告行為
    時之法律即95年7 月1 日修正生效施行前之刑法第41條第1
    項前段規定，諭知易科罰金之折算標準。
六、另罰金罰鍰提高標準條例第2 條因上開修正後刑法第41條已
    就易科罰金之折算標準予以明文而無存在必要，於95年5 月
    17日經修正刪除，95年7 月1 日生效，然本件既仍適用修正
    前刑法第41條第1 項前段之規定定被告易科罰金之折算標準
    ，自仍應適用修正前罰金罰鍰提高標準條例第2 條之規定提
    高折算之罰金數額，茲為免與刑法第41條第1 項修正施行後
    所定易科罰金折算標準改採新臺幣計算產生混淆，爰依現行
    法規所定貨幣單位折算新臺幣條例第2 條敘明其易科罰金應
    折算新臺幣之數額，附此敘明。
據上論斷，依刑事訴訟法第299 條第1 項前段，刑法第2 條第1
項、第284 條第1 項後段、94年2 月2 日修正公布前刑法第41條
第1 項，罰金罰鍰提高標準條例第1 條前段、修正前罰金罰鍰提
高標準條例第2 條，現行法規所定貨幣單位折算新臺幣條例第2
條，中華民國96年罪犯減刑條例第2 條第1 項第3 款、第7 條、
第9 條，判決如主文。
本案經檢察官許英輝到庭執行職務
中　　華　　民　　國　　96　　年　　11　　月　　26　　日
                  　交通法庭    法  官  陳松檀
以上正本證明與原本無異。
如不服本判決應於收受本判決送達後十日內向本院提出上訴書狀
，其未敘述上訴理由者，並得於提起上訴後十日內向本院補提理
由書狀（均須按他造當事人之人數附繕本）「切勿逕送上級法院
」
中　　華　　民　　國　　96　　年　　11　　月　　26　　日
                                書記官  林祥玉
附錄本判決論罪科刑法條全文
中華民國刑法第284條
（過失傷害罪）
因過失傷害人者，處6 月以下有期徒刑、拘役或5 百元以下罰金
，致重傷者，處1 年以下有期徒刑、拘役或5 百元以下罰金。
從事業務之人，因業務上之過失傷害人者，處1 年以下有期徒刑
、拘役或1 千元以下罰金，致重傷者，處3 年以下有期徒刑、拘
役或2 千元以下罰金。
